臺灣雲林地方法院民事判決
111年度六簡字第282號
原      告  中國信託商業銀行股份有限公司

法定代理人  利明献  


訴訟代理人  王裕程  

            王三仁  
被      告  龔永明  
            陳龔秋香
            劉龔秋雪
受告知人即
被 代位 人  龔永森  
上列當事人間代位請求分割遺產事件，於民國111 年10月17日言
詞辯論終結，本院判決如下︰
    主  文
被代位人龔永森與被告龔永明、陳龔秋香、劉龔秋雪應就被繼承
人龔調國所遺如附表一所示之遺產辦理繼承登記。
被代位人龔永森與被告龔永明、陳龔秋香、劉龔秋雪應就被繼承
人龔調國所遺如附表一所示之遺產，按如附表二「應繼分比例」
欄所示應繼分比例分割為分別共有。
訴訟費用由兩造依附表二「訴訟費用負擔比例」欄所示比例負擔
。
    事  實  及  理  由
壹、程序事項
　　被告龔永明、陳龔秋香、劉龔秋雪等人業經合法通知，均未
    於言詞辯論期日到場，核無民事訴訟法第386 條各款所列情
    形，爰依原告聲請，由其一造辯論而為判決。
貳、實體事項
一、原告起訴主張：緣被代位人龔永森積欠原告款項新臺幣（下
    同）28萬8,883 元及利息未償，嗣經原告取得臺灣彰化地 
    方法院核發105 年度司執字第53386 號債權憑證在案，是以
    原告對被代位人龔永森確實有債權存在。本件如附表一所示
    不動產為被繼承人龔調國所有，而被繼承人龔調國於民國（
    下同）89年4 月7 日死亡後，迄今尚未辦理繼承登記，經原
    告確認繼承系統表，被繼承人龔調國之遺產應由被代位人龔
    永森及被告龔永明、陳龔秋香、劉龔秋雪等人共同繼承，並
    依民法第1138條第1 款、第1144條第1 款規定平均繼承。按
    民法第1151條、第1164條、第830 條第2 項、第824 條第2 
    項、第3 項規定，並參諸最高法院70年度第二次民事庭會議
    決議㈡、93年度台上字第2609號判決意旨，原告請求裁判分
    割被繼承人龔調國所遺留之遺產，應無不合。又，按民法第
    242 條本文、第243 條本文規定，被代位人龔永森自應償還
    原告借款之時，得以行使遺產分割請求權方式取得財產，進
    而清償原告之債務，惟被代位人龔永森迄今仍怠於行使，且
    已陷於無資力，原告自有行使代位權以保全債權之必要，為
    此，原告為保全自己之債權，得以自己名義代位受告知人龔
    永森行使對被繼承人龔調國之遺產分割權利，請求法院裁判
    被告繼承並分割被繼承人龔調國所遺留之遺產等語。並聲明
    ：㈠被代位人龔永森與被告龔永明、陳龔秋香、劉龔秋雪應
    就被繼承人龔調國所遺如附表一所示之遺產辦理繼承登記。
    ㈡被代位人龔永森與被告龔永明、陳龔秋香、劉龔秋雪應就
    被繼承人龔調國所遺如附表一所示之遺產，按如附表二「應
    繼分比例欄」所示應繼分比例分割為分別共有。
二、被告龔永明、陳龔秋香、劉龔秋雪等人均未於言詞辯論期日
    到場，亦未提出書狀為任何聲明或陳述。
三、本院之判斷：
㈠、原告主張之上開事實，業據其提出與所述相符之臺灣彰化地
    方法院105 年度司執字第53386 號債權憑證、繼續執行紀錄
    表、本院111 年1 月21日雲院宜家瑞決111家詢字第34號函
    、被繼承人龔調國之繼承系統表暨除戶謄本、全體繼承人戶
    籍謄本、如附表一編號1、2所示遺產之土地登記第一類謄本
    暨地籍異動索引等件為證（見本院卷第7 頁至第19頁、第33
    頁至第51頁），而被告等人經本院合法通知，未於言詞辯論
    到庭，亦未提出書狀作何有利於己之聲明或陳述，以供本院
    審酌，依民事訴訟法第280 條第3 項準用同條第1 項規定，
    視同自認。本院審酌上述證據調查之結果，應可認定原告上
    開主張為真實。
㈡、按繼承人有數人時，在分割遺產前，各繼承人對於遺產全部
    為公同共有。繼承人得隨時請求分割遺產，但法律另有規定
    或契約另有訂定者，不在此限，為民法第1151條、第1164條
    所明定。復按債務人怠於行使其權利時，債權人因保全債權
    ，得以自己之名義，行使其權利，但專屬於債務人本身者，
    不在此限；前條債權人之權利，非於債務人負遲延責任時，
    不得行使，但專為保存債務人權利之行為，不在此限。民法
    第242 條、第243 條亦分別定有明文。債權人得予代位債務
    人行使之權利，並非僅以請求權為限，凡非專屬於債務人本
    身之權利，均得為之。此項代位權行使之範圍，就同法第24
    3 條但書規定旨趣推之，並不以保存行為為限，凡以權利之
    保存或實行為目的之一切審判上或審判外之行為，諸如假扣
    押、假處分、聲請強制執行、實行擔保權、催告、提起訴訟
    等，債權人皆得代位行使。經查，被代位人龔永森與被告龔
    永明、陳龔秋香、劉龔秋雪等人因繼承而為如附表一所示遺
    產之公同共有人，渠等間就如附表一所示遺產並無不分割之
    約定，且遺產分割請求權非專屬於被代位人龔永森本身之權
    利，而龔永森為原告之債務人，怠於行使分割遺產之權利，
    則依上述規定及說明，本件原告為保全債權，代位龔永森請
    求分割被繼承人龔調國所遺如附表一所示遺產，於法有據。
    又分割遺產，性質上為處分行為，如係不動產，依民法第75
    9 條規定，其繼承人未辦妥繼承登記前，不得為之，且不動
    產之繼承登記，得由任何繼承人為全體繼承人申請為公同共
    有之登記，此觀土地法第73條第1 項後段及土地登記規則第
    32條第1 項規定甚明。本件原告因被代位人龔永森就繼承之
    如附表一所示遺產迄今怠於行使權利，為代位龔永森處理繼
    承之財產，請求龔永森及被告等人應就被繼承人龔調國所遺
    如附表一所示遺產辦理繼承登記，亦屬有據。
㈢、又按公同共有物之分割，除法律另有規定外，準用關於共有
    物分割之規定，民法第830 條第2 項定有明文。再按遺產之
    公同共有係以遺產之分割為其終局目的，而以公同共有關係
    為暫時的存在。在公同共有遺產分割自由之原則下，民法第
    1164條規定，繼承人得隨時請求分割遺產，該條所稱之「得
    隨時請求分割」，依同法第829 條及第830 條第1 項規定觀
    之，自應解為包含請求終止公同共有關係在內，俾繼承人之
    公同共有關係歸於消滅而成為分別共有，始不致與同法第82
    9 條所定之旨趣相左，庶不失繼承人得隨時請求分割遺產之
    立法本旨，是將遺產之公同共有關係終止改為分別共有關係
    ，性質上亦屬分割遺產方法之一（最高法院93年度台上字第
    2609號、95年度台上字第2458號民事判決意旨參照）。是以
    ，法院選擇遺產分割之方法，應具體斟酌公平原則、各繼承
    人之利害關係、遺產之性質及價格、利用價值、經濟效用、
    經濟原則及使用現狀、各繼承人之意願等相關因素，以為妥
    適之判決。本院審酌原告起訴之目的，僅在於將如附表一所
    示遺產變更為得由被代位人龔永森自由處分其所享權利之狀
    態，以利原告聲請強制執行，則以原物分割之方法將上述遺
    產以應繼分之比例登記為分別共有之狀態即可達原告之目的
    ，應較符合全體繼承人之利益。因此，本院認被繼承人龔調
    國所遺如附表一所示遺產，應按如附表二「應繼分比例」欄
    所示應繼分比例分割，較符合各共有人之利益。　　
四、綜上所述，原告主張被代位人龔永森怠於行使對被繼承人龔
    調國所遺如附表一所示之遺產請求分割之權利，為保全其債
    權，依據民法第242 條規定，代位訴請：㈠被代位人龔永森
    與被告龔永明、陳龔秋香、劉龔秋雪應就被繼承人龔調國所
    遺如附表一所示之遺產辦理繼承登記。㈡被代位人龔永森與
    被告龔永明、陳龔秋香、劉龔秋雪應就被繼承人龔調國所遺
    如附表一所示之遺產，按如附表二「應繼分比例」欄所示應
    繼分比例分割為分別共有，為有理由，應予准許。另本件雖
    係屬民事訴訟法第427 條第1 項規定之簡易訴訟事件，所為
    被告敗訴之判決，然該判決內容性質上不適宜為假執行，爰
    不依職權宣告假執行，附此說明。
五、本件事證已臻明確，兩造其餘攻擊防禦方法及舉證，經核均
    與本件判決結果不生影響，爰不一一贅述，附此敘明。
六、因共有物分割、經界或其他性質上類似事件涉訟，由敗訴當
    事人負擔訴訟費用顯失公平者，法院得酌量情形，命勝訴之
    當事人負擔其一部，民事訴訟法第80條之1 定有明文。查裁
    判分割遺產之形成訴訟，法院決定遺產分割之方法時，應斟
    酌何種分割方法較能增進共有物之經濟效益，並兼顧全體繼
    承人之利益，以決定適當之分割方法，不受原告聲明之拘束
    ，亦不因何造起訴而有不同，是本件原告即代位人請求裁判
    分割遺產雖有理由，惟關於訴訟費用之負擔，仍應如附表二
    「訴訟費用負擔比例」欄所示比例由兩造分別負擔，始屬公
    允，爰諭知如主文第3 項所示。
七、訴訟費用負擔之依據：民事訴訟法第80條之1 、第85條第1
    項前段。
中    華    民    國    111   年    10    月     31   日
                  斗六簡易庭      法  官  温文昌
以上正本係照原本作成。
如不服本判決，應於送達後20日內向本院提出上訴狀並表明上訴
理由，如於本判決宣示後送達前提起上訴者，應於判決送達後20
日內補提上訴理由書（須按他造人數附繕本）。
中　　華　　民　　國　　111 　年　　11　　月　　1 　　日
                                  書記官  林雅菁
附表一：被繼承人龔調國所遺之遺產     編號 種類 所在地或名稱 面積 權利範圍 1 土地 雲林縣○○市○○段0000地號 383.05平方公尺 12分之1 2 土地 雲林縣○○市○○段0000地號 107.30平方公尺 1 分之1 

附表二：各繼承人應繼分比例及本件訴訟費用負擔比例    編號 繼承人姓名 應繼分比例 訴訟費用負擔比例 1 龔永森（被代位人） 4 分之1 4 分之1（由原告負擔） 2 龔永明 4 分之1 4 分之1 3 陳龔秋香 4 分之1 4 分之1 4 劉龔秋雪 4 分之1 4 分之1